【裁判字號】    98,台上,110
【裁判日期】    980109
【裁判案由】    偽造文書
【裁判全文】
最高法院刑事判決              九十八年度台上字第一一０號
上  訴  人  甲○○
上列上訴人因偽造文書案件，不服台灣高等法院中華民國九十七
年八月二十九日第二審更審判決（九十六年度上更(一)字第三九二
號，起訴案號：台灣台北地方法院檢察署八十九年度偵字第七五
四九、一一九三八號），提起上訴，本院判決如下：
    主  文
上訴駁回。
    理  由
按刑事訴訟法第三百七十七條規定，上訴於第三審法院，非以判
決違背法令為理由，不得為之。是提起第三審上訴，應以原判決
違背法令為理由，係屬法定要件。如果上訴理由書狀並未依據卷
內訴訟資料，具體指摘原判決不適用何種法則或如何適用不當，
或所指摘原判決違法情事，顯與法律規定得為第三審上訴理由之
違法情形，不相適合時，均應認其上訴為違背法律上之程式，予
以駁回。本件原判決撤銷第一審關於上訴人甲○○部分之科刑判
決，改判依刑法修正前連續犯、牽連犯之規定，論上訴人以共同
連續行使偽造私文書，足以生損害於他人（牽連犯有詐欺取財）
罪，處有期徒刑壹年拾月；並為相關從刑之宣告。就行使偽造私
文書部分，係依憑上訴人供陳：民國八十六年十二月二十八日署
名「陳水扁」之信函二封，及八十八年六月十六日署名「陳水扁
」之信函一封，均非陳水扁本人親筆所寫，而係他人偽造之事實
不諱。法務部調查局八十九年五月十一日（八九）陸（二）字第
八九一二九九二七號鑑定通知書載稱：上開三封信函經鑑定結果
，認：一、署名「陳水扁」致「國平兄」之信函原本二件（指八
十六年十二月二十八日及八十八年六月十六日「陳水扁」致陳國
平之信函）字跡筆劃特徵極相似，另件影本（指八十六年十二月
二十八日「陳水扁」致陳總裁致遠之信函）不易確定筆力、筆速
、筆序等筆劃特性。二、上訴人之字跡與署名「陳水扁」致國平
兄信函原本二件之字跡不同。三、署名「陳水扁」致「國平兄」
之信函原本二件經與陳水扁親筆類字跡比對，經獲更多書寫者參
考字樣鑑析後，雖有相當數量字跡在佈局、外觀上特徵極為相似
，但亦發現有足夠關鍵性筆跡細微特徵不符，故已排除陳水扁親
筆書寫類字跡書寫者，寫出署名「陳水扁」致「國平兄」之信函
原本字跡的可能性。四、通常模仿之字跡，模仿者書寫時有可能
刻意擷取部分真跡形貌，致模仿字跡較難以確認係何人書寫，惟
仍會於不經意情況下流露其原有筆跡細微特徵可供研判；本案將
署名「陳水扁」致「國平兄」之信函字跡與陳天福類字跡進行比
對（陳天福業經判決確定），兩者不但在字形、結構上相似，且
有甚多筆劃細微特徵吻合，研判前者之字跡極可能為陳天福類字
跡書寫者所模仿等語；內政部警政署刑事警察局八十九年六月一
日（八九）刑鑑字第六０七八五號函送之筆跡鑑定報告書謂：一
、署名「陳水扁」致「國平兄」之信函原本二件、影本一件（指
系爭三封信函）上筆跡，運筆流暢，書法程度相當，佈局相似，
標點符號形狀、位置類同，整體特徵相近，研判三者相符。二、
署名「陳水扁」致「國平兄」之信函與甲○○資料上筆跡相較，
後者書法程度較低，字跡特徵不同，研判二者不相符合。三、署
名「陳水扁」致「國平兄」之信函與陳水扁筆跡資料，書法程度
相當，字跡特徵不同，研判二者不相符；另因部分筆法相似，故
認前者模仿陳水扁筆跡之可能性甚高。四、署名「陳水扁」致「
國平兄」之信函與陳天福部分資料上筆跡、書法程度相當，部分
特徵相似，惟因上開署名「陳水扁」致「國平兄」之信函屬模仿
字跡之可能性甚高，其字跡必或多或少改變其書寫之人原始筆跡
特徵，致舉證不易，就現有資料尚難獲得肯定結論等語。證人劉
金龍、楊水森分別證陳：八十六年十二月二十八日署名「陳水扁
」致陳國平及陳總裁致遠之信函，係由上訴人於八十七年一月三
日上午，在馬來西亞與陳國平、劉金龍、楊水森等人共進早餐時
，持以向陳國平行使；八十八年六月十六日署名「陳水扁」之信
函，係於同年六月十七日，由陳天福在台北市當面交予陳國平，
在場者尚有劉金龍、楊水森，遞交該信函之目的旨在回覆陳國平
致陳水扁之信函云云等證據資料，而為論斷。已敘明其所憑之證
據及得心證之理由。而以上訴人否認有何行使偽造私文書之犯行
，辯稱：伊沒有看過這三封署名為「陳水扁」之信函，也不知何
人將之交予陳國平云云，為卸責之詞，不足採信，已依調查所得
之證據資料，在理由內詳加指駁；並說明：（一）系爭二封八十
六年十二月二十八日之信函上記載之內容，均係關於陳國平邀約
陳水扁會面未果後，「陳水扁」書寫信函以示歉意，並期許未來
能繼續合作等情，適與上訴人向樂利資訊股份有限公司（下稱：
樂利公司）楊水森等人謊稱：其與陳水扁夫婦關係良好，有特殊
管道可以幫助樂利公司爭取彩券發行權云云之詐欺手法相符，益
徵該二封信函係上訴人囑託姓名年籍不詳之人共同偽造。（二）
陳國平曾於八十八年五月二十五日書寫一封信函予陳水扁，要求
其於八十八年六月上旬前回覆，並需實現台北市政府若不能準時
宣布社會公益彩券選商事宜，即願於八十七年十二月四日賠償樂
利公司新台幣（下同）二億元之承諾，由陳國平指示劉金龍將該
信交予陳天福，請其代為轉交給陳水扁等情，有告訴人樂利公司
所提出之該信函影本附卷可稽，且據劉金龍於原審審理中證述明
確，並稱：我將該信原本交給陳天福時，有請他在信件影本上簽
名等語，有卷附之前揭信函中有「陳5/28」等簽收字樣為憑。八
十八年六月十六日偽造「陳水扁」名義之信函之內容，係對陳國
平及股東表示歉意，祈能原諒，並要求陳國平同意將二億元欠款
分為四期、每期五千萬元之方式償還云云，上開二件信函之內容
意旨相互呼應，且陳天福亦供承：由卷內資料勾稽以觀。可徵前
開偽造之陳水扁信件，應係上訴人為圖避免陳水扁查知上情，而
與陳天福基於共同之犯意聯絡，委由不詳年籍成年人偽造信函後
，推由陳天福持以向陳國平行使。（三）證人劉金龍在大陸北京
，而陳國平滯留國外，均無法傳喚到庭，證人楊水森已證陳明確
。而本件事證已明，均無再傳喚其二人作證之必要。雖劉金龍、
楊水森對上訴人與陳天福交付上開三件偽造之信函之細節，前後
證述不一，然證人之陳述有部分前後不符，或相互間有所歧異時
，究竟何者為可採，法院仍得本其自由心證予以斟酌，非謂一有
不符或矛盾，即應認其全部均為不可採信。本件證人對基本事實
之陳述，與真實性無礙，非不得予以採信，及劉金龍之警詢陳述
，具有證據能力之理由。從形式上觀察，原判決關於此部分並無
足生影響判決結果之違背法令情形存在。上訴意旨關於行使偽造
私文書部分略稱：（一）原判決以推測方法認定：上訴人偽造文
書，係為掩飾向樂利公司詐騙六百萬元之犯行，為安撫陳國平而
允諾賠償樂利公司投資彩券業務花費兩億元之損失云云，純屬虛
構，並無證據。（二）原審以證人劉金龍、楊水森之不實證詞，
證明甲○○、陳天福偽造「陳水扁」信函並持向陳國平行使。違
反刑事訴訟法第一百五十九條及證人應到庭具結並接受交互詰問
之證據法則。上訴人於原審聲請調查證據，請求測謊及傳訊證人
劉金龍、楊水森、陳國平到庭作證，原審未予調查，有應於審判
期日調查之證據未予調查之違背法令。（三）法務部調查局、刑
事警察局之鑑定結果，證明系爭三封信函均非上訴人之筆跡，足
證並非上訴人所偽造。原審既不能證明係上訴人所偽造，也不能
證明係何人所偽造，因而編造出姓名年籍不詳之成年人刻意模仿
陳水扁筆跡所偽造之詞，有違刑事訴訟法第一百五十四條第二項
之規定等語。惟查：（一）九十二年二月六日修正刑事訴訟法增
訂傳聞法則及其例外之規定，於第一百五十九條之二、第一百五
十九條之三既規定被告以外之人於司法警察官或司法警察調查中
所為陳述符合一定要件時，得為證據，即已明示司法警察官或司
法警察於調查犯罪時，得詢問證人。故於第一百九十六條之一增
訂第一項規定：「司法警察官或司法警察因調查犯罪嫌疑人及蒐
集證據之必要，得使用通知書通知證人到場詢問。」並於第二項
將偵查及審判中訊問證人之有關規定，於司法警察官、司法警察
可以準用者一一列明，以為準據。其中第一百八十六條第一項證
人應命具結之規定，並不在準用之列。是證人於司法警察官或司
法警察調查中所為陳述，無論在刑事訴訟法修正前後，均不生具
結之問題，自無同法第一百五十八條之三規定之適用。此項傳聞
證據證據能力之有無，悉依第一百五十九條之二、第一百五十九
條之三、第一百五十九條之五等相關規定所定之要件是否充足資
為判斷。本件證人劉金龍、楊水森除於警詢中證述外，亦分別於
第一審及原審審判中具結作證，原判決已說明對其二人之證詞取
捨論斷之理由，與證據法則無違，自不能任意指摘，而資為第三
審上訴之適法理由。（二）採證認事，係事實審法院之職權，其
對證據證明力所為之判斷，如未違背經驗法則與論理法則，復已
敘述其憑以判斷之心證理由，即不能任意指為違法。又認定犯罪
事實所憑之證據，並不以直接證據為限，即綜合各種間接證據，
本於推理作用，資為認定犯罪事實之基礎，如無違背一般經驗法
則，尚非法所不許。原判決就其依憑前述證據資料，認定上訴人
分別與不詳姓名年籍之成年人及陳天福共同偽造系爭三件信函後
持以行使之犯罪事實，已明確認定，詳為記載；並敘明：上訴人
否認犯罪所辯為卸責之詞，非可憑信之理由。所為之論斷，核與
證據法則並無違背，亦無判決不憑證據或不備理由之情形，上訴
意旨對於事實審法院取捨證據與自由判斷證據證明力之職權行使
，徒以自己之說詞，任意指摘，並非上訴第三審之合法理由。（
三）刑事訴訟法第三百七十九條第十款所謂依法應於審判期日調
查之證據，係指與待證事實有重要關係，在客觀上顯有調查必要
之證據而言，故其範圍並非漫無限制，必其證據與判斷待證事實
之有無，具有關連性，得據以推翻原判決所確認之事實，而為不
同之認定，始足當之。若所證明之事項已臻明瞭，當事人聲請調
查之證據，又不足以推翻原判決所確認之事實，自欠缺其調查之
必要性，原審未依聲請為無益之調查，即無違法可言。原判決已
說明本件事證已臻明確，無再傳喚劉金龍、楊水森、陳國平作證
之理由，而原審依前揭事證，已足資為本件事實之認定，縱對上
訴人及陳天福、劉金龍、楊水森為測謊，亦不足以推翻原判決所
確認之事實。原審未為無益之調查，並無違法可言。上訴意旨置
原判決所為明白論斷於不顧，或仍持已為原判決指駁之陳詞再事
爭辯，難認已符合首揭法定之第三審上訴要件。其關於行使偽造
私文書部分之上訴違背法律上之程式，應予駁回。（四）裁判上
一罪案件之重罪部分得提起第三審上訴，其輕罪部分雖不得上訴
，依審判不可分原則，第三審法院亦應併予審判，但以重罪部分
之上訴合法為前提，如該上訴為不合法，第三審法院既應從程序
上予以駁回，而無從為實體上判決，對於輕罪部分自無從適用審
判不可分原則，併為實體上審判。上訴人牽連觸犯刑法第三百三
十九條第一項詐欺取財之輕罪部分，核屬刑事訴訟法第三百七十
六條第四款所列不得上訴第三審法院之案件。而得上訴第三審之
行使偽造私文書之重罪部分之上訴既不合法，應從程序上予以駁
回，關於詐欺取財罪部分，自無從為實體上之審判，應一併駁回
。
據上論結，應依刑事訴訟法第三百九十五條前段，判決如主文。
中    華    民    國  九十八  年    一    月    九    日
                      最高法院刑事第三庭
                          審判長法官  林  增  福
                                法官  張  清  埤
                                法官  陳  世  雄
                                法官  蔡  國  在
                                法官  洪  佳  濱
      本件正本證明與原本無異
                                      書  記  官
中    華    民    國  九十八  年    一    月   十四   日
                                                      K


司法院資訊處製作；財團法人民間司法改革基金會備份。
